臺灣臺中地方法院交通事件裁定　　　96年度交聲字第1330號
原處分機關　交通部公路總局臺中區監理所
受處分　人
即異議　人　甲○○
上列受處分人因違反道路交通管理處罰條例案件，對於交通部公
路總局臺中區監理所於民國96年10月30日所為之處分（原處分案
：中監違字第裁60－GC0000000號裁決書）聲明異議，本院裁定
如下：
    主    文
原處分關於裁處甲○○罰鍰新臺幣肆萬玖仟伍佰元部分撤銷。
    理    由
一、原處分機關略以：異議人即受處分人（下稱受處分人）甲○
    ○駕駛車牌號碼2783─FS號自小客車，於民國95年9月27日
    1時32分許，在臺中市○○路153號前，因酒後駕車呼氣酒精
    濃度達每公升0.79毫克，為臺中市警察局交通警察隊警員以
    其有違反道路交通管理處罰條例第35條第1項第1款規定之行
    為，遂以中市警交字第GC0000000號舉發違反道路交通管理
    事件通知單當場製單舉發。經原處分機關經查違規屬實，遂
    於96年10月30日，以中監違字第裁60－GC0000000號裁決書
    裁處罰鍰新臺幣（下同）4萬9千5百元整，並吊扣駕駛執照
    12個月，逾期則依裁決書處罰主文規定裁處，於法並無不合
    等語。
二、受處分人聲明異議意旨略以：其不否認上揭舉發通知單上所
    載酒醉駕車之事實，惟其一行為同時觸犯刑事法律及行政法
    上義務規定，其遭移送地檢署，經臺灣臺中地方法院檢察署
    檢察官命向國庫支付5萬元後，為緩起訴處分確定，竟又開
    立交通違規通知單，此乃對同一事實重複裁決，即有「一事
    不兩罰」之疑義，請求准予撤銷該交通罰鍰4萬9千5百元之
    裁決等語。
三、按「汽車駕駛人，駕駛汽車經測試檢定酒精濃度超過規定標
    準者，處新臺幣（下同）1萬9千元以上6萬元以下罰鍰，並
    當場移置保管其車輛及吊扣其駕駛執照1年。因而肇事致人
    受傷者，並吊扣其駕駛執照2年；致人重傷或死亡者，吊銷
    其駕駛執照，並不得再考領」，道路交通管理處罰條例第35
    條第1項第1款定有明文。又「汽車駕駛人飲用酒類或其他類
    似物後其吐氣所含酒精濃度超過每公升0.25毫克或血液中酒
    精濃度超過百分之0.05以上者，不得駕車」，亦經道路交通
    管理處罰條例第92條第1項所授權訂定之道路交通安全規則
    第114條第2款明文所定。
四、經查：
  (一)本件受處分人於95年9月27日1時32分許，駕駛車牌號碼2783
    ─FS號自小客車，在臺中市○○路153號前，因酒後駕車呼
    氣酒精濃度達每公升0.79毫克之違規情形，經臺中市警察局
    交通警察隊員警以其有違反道路交通管理處罰條例第35條第
    1項第1款規定之行為，製作中市警交字第GC0000000號舉發
    違反道路交通管理事件通知單予以舉發並由甲○○親自簽收
    等情，業為受處分人所不否認，並有臺中市警察局舉發違反
    道路交通管理事件通知單影本在卷可稽，是受處分人飲用酒
    類後，於上開時間駕駛前揭自用小客車之事實，應堪認定。
    經原處分機關交通部公路總局臺中區監理所於96年10月30日
    依道路交通管理處罰條例第35條第1項第1款之規定，以中監
    違字第裁60－GC0000000號裁決書裁處受處分人罰鍰4萬9千5
    百元整，並吊扣駕駛執照12個月，原無違誤。
  (二)惟按：
  1.94年2月5日公布施行之行政罰法第26條規定：「一行為同時
    觸犯刑事法律及違反行政法上義務規定者，依刑事法律處罰
    之。但其行為應處以其他種類行政罰或得沒入之物而未經法
    院宣告沒收者，亦得裁處之。前項行為如經不起訴處分或為
    無罪、免訴、不受理、不付審理之裁判確定者，得依違反行
    政法上義務規定裁處之」。又其他種類行政罰，係指違反行
    政法上之義務應受裁罰性之不利處分，依行政罰法第2條規
    定，包括限制或禁止行為之吊扣證照處分。究其立法目的，
    一行為同時觸犯刑事法律及違反行政法上義務規定時，由於
    刑罰或行政罰同屬對不法行為之制裁，而刑罰之懲罰作用較
    強，故依刑事法律處罰，即足資警惕時，實無一事二罰再處
    行政罰之必要，且刑事法律處罰，由法院依法定程序為之，
    較符合正當法律秩序，應予優先適用，但罰鍰以外之沒入或
    其他種類行政罰，因兼具維護公共秩序之作用，為達行政目
    的，行政機關仍得併予裁處。
  2.次按道路交通主管機關對於汽車駕駛人酒後駕車之行為，依
    道路交通管理處罰條例第35條第1項第1款規定予以裁罰，係
    對行為人違反行政法上義務規定之行政罰，而汽車駕駛人酒
    後駕車之行為，經測試檢定酒精濃度超過規定標準，涉犯刑
    法第185條之3之公共危險罪嫌者，道路交通主管處罰機關除
    有上開行政罰法第26條第1項但書規定，得處以其他種類行
    政罰之情形外，關於罰鍰部分，即應依上開行政罰法第26條
    及道路交通管理處罰條例第10條規定，移送地方法院檢察署
    處理，於移送後，非有上開行政罰法第26條第2項所定不起
    訴等事由，得依違反行政法上義務規定裁處者，不得再依道
    路交通管理處罰條例第35條第1項第1款規定，裁處行為人罰
    鍰之行政罰。
  3.再按緩起訴期間內，有下列情形之一者，檢察官得依職權或
    依告訴人之聲請撤銷原處分，繼續偵查或起訴：1.於期間內
    故意更犯有期徒刑以上刑之罪，經檢察官提起公訴者。2.緩
    起訴前，因故意犯他罪，而在緩起訴期間內受有期徒刑以上
    刑之宣告者。3.違背第253條之2第1項各款之應遵守或履行
    事項者，刑事訴訟法第253條之3第1項定有明文。故經檢察
    官為緩起訴處分者，於緩起訴之猶豫期間內，最終是否會被
    檢察官提起公訴，尚未終局確定，即緩起訴處分於猶豫期間
    內尚未具有實質確定力，檢察官於該猶豫期間內，尚得對被
    告為繼續觀察，如被告顯無反省警惕之情或根本欠缺反省警
    惕之能力，檢察官仍得依職權或依告訴人之聲請，將該緩起
    訴處分撤銷。
  4.至行政罰法第26條明定「一事不二罰原則」，即應受行政罰
    之行為如經不起訴處分或為無罪、免訴、不受理、不付審理
    之裁判「確定」者，始得依違反行政法上義務規定裁處之，
    並未明文規定包括緩起訴處分在內，惟依行政罰法第26條第
    2項之立法意旨以觀，必須待緩起訴處分實質確定時，被告
    才終局確定免於遭受刑事訴追，原處分機關始得為行政裁罰
    ，亦即在緩起訴處分之猶豫期間期滿前，該緩起訴處分仍有
    被撤銷之可能，此時原處分機關若依法為行政裁決，將使受
    處分人有同時遭受行政處罰及刑事訴追之危險，顯與行政罰
    法第26條規定之立法意旨相悖。且查，刑事訴訟法第253條
    之2規定，命被告為金錢給付、勞務給付及處遇措施的部分
    ，應得被告之同意（因涉及被告之人身自由及財產的拘束，
    且產生未經裁判即終局處理案件之實質效果，自應考慮被告
    之意願）。至於命被告為金錢給付部分，並得為民事強制執
    行名義。無論檢察官課以被告以上何種負擔，由於這些負擔
    雖然不是「刑罰」，但性質上可以說是實質的制裁，並且也
    造成被告權利的影響。故檢察官所為對於行為人之緩起訴處
    分，已產生實質刑罰之效果，而非不起訴處分甚明。
  5.而道路交通管理處罰條例第35條所規定之裁處含有罰鍰與吊
    扣駕照之處分，二者分屬行政罰法法理中之裁罰含有對於過
    去違反義務行為處罰之秩序罰，以及對於預防將來再犯危險
    之管制罰；而前者對於過去義務違反而為秩序罰之目的與刑
    事制裁所欲達到保護交通安全之目的相同，二者既為相同之
    目的，則處以較重之刑事制裁已足，無重複處罰之必要。故
    對於性質相同之金錢裁罰，已依懲罰作用較強之刑事法律制
    裁後，即無再依行政法為相同處罰之理。
　6.有關法務部95年5月25日法律字第0950700392號函雖謂：行
    政罰法第26條第2項所稱「不起訴處分」包括「緩起訴處分
    」在內等語，惟該項乃例外得裁處行政秩序罰之補充規定，
    參諸該條文係將「不起訴處分」、「無罪」、「免訴」、「
    不受理」、「不付審理」等不能證明刑事被告犯罪或未曾使
    其實際接受刑罰之情形逐一臚列，顯然與該條第1項所指發
    生處罰競合之前提要件尚有未合，故有第2項仍依違反行政
    法上義務規定裁處之必要。而緩起訴處分既非不能證明行為
    人之犯罪事實，且有支付一定金額之實質處罰，自與上開行
    政罰法第26條第2項列舉之不起訴處分等情形迥然有別，仍
    無從遽為比擬而為相同之處置。如若不然，則刑事被告如經
    法院循審判程序判處罰金或得以易科罰金之拘役或有期徒刑
    ，均得以援用行政罰法第26條第1項之規定，免於處以行政
    秩序罰之雙重不利益；至於藉由緩起訴處分而節省司法資源
    者，在基於實質懲罰目的而其財產權遭受剝奪之餘，卻仍需
    繳納一定金額之行政罰鍰，其結果勢必降低刑事被告接受緩
    起訴處分之意願，而反噬緩起訴處分替代繁複刑事審判程序
    之制度性機能。準此以言，行政罰法第26條第2項既未將緩
    起訴處分列舉其中，本於「例外規定從嚴解釋」之法理及前
    揭說明，自不能將條文中「不起訴處分」之範圍，擴及於性
    質顯不相同之「緩起訴處分」，附此敘明。
  7.綜上，自行政罰法第26條規定之立法意旨為有利於行為人之
    解釋，宜認應受行政裁罰之行為，關於「罰鍰」部分，同一
    事實如經緩起訴處分確定，且緩起訴期滿未經撤銷者，亦有
    行政罰法第26條所定一事不二罰原則之適用。
  (三)依上開說明，受處分人雖有於上開時、地酒後駕車，違反道
    路交通管理處罰條例第35條第1項第1款規定之違規行為，惟
    受處分人上開酒後駕車之行為，係屬同時觸犯刑事法律及違
    反行政法上義務規定之行為，揆諸前揭規定與說明，罰鍰部
    分應依刑事法律處罰之，況受處分人在經臺灣臺中地方法院
    檢察署檢察官為緩起訴處分時，並經該署檢察官命其向國庫
    支付5萬元確定在案，此有臺灣臺中地方法院檢察署檢察官
    緩起訴處分書、自行收納款項統一收據各1件在卷可稽，此
    固非刑法所定刑罰之種類，然已對受處分人名譽、心理產生
    相當制約並影響受處分人財產上之權利，亦應可實質該當行
    政罰法第26條第1項之「依刑事法律」之處罰。據此，原處
    分機關依道路交通管理處罰條例第35條第1項第1款規定，對
    受處分人上開酒後駕車之違規行為予以裁罰時，除其行為應
    處以其他種類行政罰即吊扣駕駛執照12個月部分，仍得予以
    裁處外，就受處分人違反行政法上義務而受罰鍰4萬9千5百
    元部分，依行政罰法第26條第1項前段規定，即應依刑事法
    律處罰之，不得再依上揭道路交通管理處罰條例等規定裁罰
    之，是受處分人此部分之異議為有理由。
  (四)至於原處分機關依道路交通管理處罰條例第35條第1項第1款
    規定，裁處受處分人吊扣駕駛執照12個月之其他種類行政裁
    罰部分，於法則無不合。
五、綜上所述，原處分機關交通部公路總局臺中區監理所上開罰
    鍰之行政裁罰，即有未洽，受處分人就此部分之異議，為有
    理由，故就此部分之原處分應予撤銷。至於原處分機關上開
    吊扣駕駛執照12個月之行政裁罰，依上開道路交通管理處罰
    條例等規定及行政罰第26條第1項但書之規定，則核無不當
    ，且受處分人僅係就上開原處分裁處罰鍰之部分聲明異議，
    並未就吊扣駕駛執照部分聲明異議，附此敘明。
五、據上論斷，應依道路交通管理處罰條例第87條第2項、道路
    交通案件處理辦法第19條、第20條，裁定如主文。
六、如不服本裁定，應於送達後5日內，向本院提出抗告狀。
中　　華　　民　　國　　96　　年　　11　　月　　22　　日
                            交通庭    法  官  陳姵君
以上正本證明與原本無異。
　　　　　　　　　　　　　　　　　　　書記官  莊金屏
中　　華　　民　　國　　96　　年　　11　　月　　22　　日
